【裁判字號】    94,訴,20
【裁判日期】    950601
【裁判案由】    清償保證債務
【裁判全文】
臺灣嘉義地方法院民事判決                94年度訴字第20號
原      告  乙○○
訴訟代理人  邱創典律師
複 代理 人  莊安田律師
被      告  甲○○
上列當事人間請求清償保證債務事件，經本院於民國九十五年五
月十八日言詞辯論終結，判決如下：
    主  文
原告之訴及假執行之聲請均駁回。
訴訟費用由原告負擔。
    事實及理由
一、原告起訴主張：被告於民國九十年二月六日向嘉義縣水上鄉
    農會（下簡稱水上鄉農會）借款新臺幣（下同）三百萬元，
    並邀原告為連帶保證人，提供坐落嘉義縣水上鄉○○段新興
    小段六九地號，面積五六四四平方公尺土地，原告應有部分
    三分之二，被告應有部分三分之一，及地上建物建號六九號
    ，即門牌號碼嘉義縣水上鄉○○村○○路一九之五號房屋（
    下稱系爭房地）作為抵押，設定九百六十萬元本金最高限額
    抵押權。因被告無法繳納利息，遭債權人水上鄉農會執行，
    抵押物於九十三年八月二十六日由訴外人王明地、何玉梅以
    七百三十二萬九千元拍賣取得，依兩造財產應有部分比例所
    製分配表計算，除清償全部債務外，被告尚可領回一百零七
    萬八千四百四十八元，原告可領回二百三十六萬七千一百六
    十四元。原告雖有收取系爭借款三百萬元且有繳息，然係被
    告為償還於八十六年五月二十九日由原告借款予被告，代償
    被告抵押借款二百六十六萬元及按與水上鄉農會相同年利率
    百分之九點二計算利息之總額。本件借貸原告為連帶保證人
    ，依民法第七百四十條、第七百四十九條規定，原告在清償
    之二百九十二萬四千三百五十六元限度內，承受債權人即水
    上鄉農會對於被告即主債務人之債務，原告已代被告清償二
    百九十二萬四千三百五十六元，承受債權人債權，爰先向被
    告請求給付分配餘額一百零七萬八千六百四十八元部分，餘
    額暫予保留。並聲明：被告應給付原告一百零七萬八千六百
    四十八元，及自九十三年九月三日起至清償日止，按週年利
    率百分之八點０五計算之利息；願供擔保請准宣告假執行。
二、被告則以：系爭借款於八十八年二月三日初貸到期後換單，
    而於九十年二月六日辦理換單展期，始有本借款爭議。被告
    於借據上雖列為借款人，原告為連帶保證人，實際借款人為
    原告，被告僅為名義上之借款人，所有貸得款項皆由原告使
    用，故本件主債務人應為原告而非被告。本件於八十八年二
    月三日初貸時，被告即交付五十萬元現金並轉帳二百五十萬
    元予原告，被告並無欠原告任何款項，本件貸款於八十八年
    二月三日初貸至九十年二月六日辦理換單轉期，均由原告繳
    納利息，足見原告承認其為實際借款人，自應付償還債務之
    責任。被告尚未向原告請求代償之九十五萬七千二百四十四
    元，原告反請求給付一百零七萬八千六百四十八元，實無理
    由。並答辯聲明：原告之訴駁回。
三、原告主張兩造提供系爭房地，於八十八年二月三日向水上鄉
    農會借款三百萬元，借據之借款人為被告，原告為連帶保證
    人，於八十九年二月五日展期，被告於八十八年二月三日在
    水上鄉農會轉帳二百五十萬元至原告帳戶，並以現金五十萬
    元交付原告，原告前曾於八十六年五月二十五日在水上鄉農
    會提款二百六十六萬元轉帳至被告帳戶等情，被告不爭執，
    並經原告提出借款申請書、借據、抵押權設定契約書、他項
    權利證明書、他項權利移轉契約書、訴外人王明地及何玉梅
    得標證明書、水上鄉農會提供之分配表、九十二年度執字第
    一六三六三號分配表均為影本各一份為證，並經調取本院九
    十二年度執字第一六三六三號案卷核閱屬實，堪信為真。
四、原告主張其為系爭借款之連帶保證人，因被告未返還借款，
    致其系爭房地遭拍賣，本於保證人承受水上鄉農會債權之法
    律關係，請求被告給付其所清償之部分金額如聲明所示，雖
    收取系爭借款並曾繳息，然係被告抵償先前原告借款二百六
    十六萬元代償被告另筆借款等情，為被告否認辯稱：系爭借
    款及利息均為原告使用、繳納，原告為實際借款人，該二百
    六十六萬元款項係分家產款項，而非借款，與系爭借款無涉
    ，向其求償無理由等語。則本件爭點在於：被告是否有向原
    告借款二百六十六萬元，而原告收取系爭三百萬元是否係被
    告用以抵償該二百六十六萬元借款之本息總額。經查：
  (一)按民事訴訟如係由原告主張權利者，應先由原告負舉證之責
    ，若原告先不能舉證，以證實自己主張之事實為真實，則被
    告就其抗辯事實即令不能舉證，或其所舉證據尚有疵累，亦
    應駁回原告之請求。又請求履行債務之訴，除被告自認原告
    所主張債權發生原因之事實外，應先由原告就其主張此項事
    實，負舉證之責任，必須證明其為真實後，被告於其抗辯事
    實，始應負證明之責任，此為舉證責任分擔之原則（最高法
    院十七年上字第九一七號、四十三年臺上字第三七七號判例
    意旨可資參照）。原告主張為系爭借款連帶保證人，固有借
    據影本一份在卷可稽，被告未否認，抗辯稱系爭借款及利息
    均由原告使用、繳納，原告為實際借款使用人等語，並有匯
    款明細、水上鄉農會活期存款取款憑條及上揭執行案件於九
    十三年十一月二十三日之執行訊問筆錄影本各一份在卷可參
    ，而原告對於被告抗辯由其使用系爭借款三百萬元並曾繳納
    利息等情均不否認，主張收取系爭借款三百萬元，係被告為
    償還八十六年五月二十九日由原告借款二百六十六萬元予被
    告，代償被告另筆抵押借款之本息總額等情，為被告否認辯
    稱：系爭借款、利息均由原告使用繳納，原告為實際借款人
    ，收取二百六十六萬元部分係就嘉義縣水上鄉○○段新興小
    段六九地號土地家產分配，原告向被告購買該土地應有部分
    六分之一價款等語。本件原告對於系爭借款三百萬元均交由
    其使用之事實不爭執，主張被告給付系爭借款係為清償八十
    六年五月二十九日之借款債務及利息總額，則原告就被告向
    其借款二百六十六萬元代償另筆借款，收取系爭三百萬元係
    被告用以抵償上開借款本息總額之有利於己事實，負舉證責
    任。
  (二)原告主張系爭借款三百萬元係清償先前被告借款，亦即於八
    十六年五月二十九日代償之本金二百六十六萬元及按與水上
    鄉農會相同週年利息百分之九點二計算利息之總額乙節，經
    調取本院九十二年度訴字第三三五號有關本件被告以借貸法
    律關係向原告請求給付系爭三百萬元之訴訟案卷，原告於該
    案中係抗辯被告於八十四年八月十六日向水上鄉農會借款八
    百萬元，由原告擔任連帶保證人，提供水上鄉○○段六九號
    土地及地上建物六九號，即門牌號碼為嘉義縣水上鄉○○村
    ○○路一九之五號房屋一棟，為擔保設定本金最高限額九百
    六十萬元之抵押權，因被告於八十六年四、五月間無法支付
    利息，為恐抵押物遭拍賣，乃由原告在八十六年五月二十九
    日提款代為償還抵押借款等情，並有由水上鄉農會大崙分部
    ００七五七—０—０帳號提款二百六十六萬元償還抵押借款
    之水上鄉農會交易明細表、轉帳支出及放款本金利息收入傳
    票為憑，然本院向嘉義縣水上鄉農會調取被告於八十四年八
    月三十日抵押借款資料所示，被告當時借款四百萬元，借款
    期限十五年，半年攤還本息一次，而依水上鄉農會函覆該借
    款約定六個月為一期，按期繳納本息，且該行係於清償期屆
    滿六個月為原則，提出強制執行取償，此有該農會九十二年
    八月五日以九十二水信字第一六六五號函覆在卷可稽（見該
    案卷第一二一頁），再參酌卷附水上鄉農會交易明細表所示
    攤還本息情形（見該案卷第七九頁），原告代償時點，被告
    按期繳息，亦無清償期屆滿六個月遭強制執行之虞，且原告
    代償日期早於該次半年攤還期限，且償還金額顯多於當期應
    還款項，則原告主張借款予被告代償之金額與時機，與被告
    借款按期應清償款項之金額及半年攤還本息之時間顯無對應
    關係，該二百六十六萬元是否出於兩造借貸代償抵押借款之
    合意所為，已非無疑。況本件借款利息均由原告繳納乙節，
    業經證人李文卿到庭證述明確，原告亦不爭執，則以原告主
    張二百六十六萬元借款計算至八十八年二月三日清償本息，
    共計三百零三萬九千一百二十八元，尚欠利息三萬九千一百
    二十八元之情況下，仍代被告繳息，此舉顯與借貸常情相違
    ，自難僅憑上開匯款之事實，推定該二百六十六萬元款項確
    係被告借貸用以代償其於水上鄉農會之借款。又雖被告於上
    開給付借款案件中，亦未能舉證證明其所主張三百萬元與原
    告間係借貸關係，而二百六十六萬元係原告另向被告買受土
    地應有部分之價款等情屬實，此有本院九十二年度訴字第三
    三五號判決可稽，然上揭被告無法舉證系爭三百萬元為借款
    ，並無法反推原告主張收取三百萬元用以抵償二百六十六萬
    元借款之本息屬實，據為被告係以三百萬元償還先前二百六
    十六萬元本息借款等有利原告之認定，依上開規定及判例意
    旨，原告未能舉證證明兩造間有二百六十六萬借貸合意而以
    三百萬元抵償之法律關係存在，原告上揭主張，自不足採。
  (三)本件三百萬元借款及利息既為原告使用、繳納，原告為實際
    借款使用人，原告復無法舉證證明被告先前有借貸二百六十
    六萬元，且收受系爭借款三百萬元係被告抵償上開借貸二百
    六十六萬元本息總額，則原告主張承受之債款既已由被告交
    付其使用，就系爭借款內部關係而言，原告自無再本於借款
    連帶保證人承受債權地位，代位向被告求償之必要，原告主
    張依民法第七百四十九條規定，就清償水上鄉農會款項部分
    ，代位向被告請求給付，自不足採，應予駁回。
五、綜上，原告既未能舉證證明兩造間有二百六十六萬元借貸之
    合意及以系爭三百萬元抵償上開二百六十六萬元借貸本息總
    額等情，則系爭借款既已經被告交由被告使用，就系爭借款
    內部關係而言，原告為實際借款使用人，就清償水上鄉農會
    之借款，原告依民法第七百四十九條規定，請求被告給付其
    中部分債款即一百零七萬八千六百四十八元，及自九十三年
    九月三日起至清償日止，按週年利率百分之八點０五計算之
    利息，為無理由，應予駁回。又原告本案之請求既經駁回，
    其假執行之聲請亦失所附麗，爰併予駁回。
六、本件事證已臻明確，兩造其餘攻擊防禦方法及所提未經援用
    之證據，經本院審酌後，認為均不足以影響本判決之結果，
    自無逐一詳予論駁之必要，併此敘明。
七、據上論結，原告之訴為無理由，依民事訴訟法第七十八條，
    判決如主文。
中    華    民    國    95    年    6     月    1     日
                  民事第一庭  法  官  陳端宜
上為正本係照原本作成。
如對本判決上訴須於判決送達後20日內向本院提出上訴狀。
中    華    民    國    95    年    6     月    1     日
                              書記官  洪麗惠


司法院資訊處製作；財團法人民間司法改革基金會備份。
